台灣屏東地方法院民事判決　95年度訴字第476號
　　原　　　告　大眾商業銀行股份有限公司
　　法定代理人　丙○○
　　訴訟代理人　甲○○
　　被　　　告　佳神股份有限公司
　　法定代理人　乙○○
　　被　　　告　戊○
　　　　　　　　丁○○
　　上　一　人
　　訴訟代理人　林幸郎律師
上列當事人間確認抵押權不存在事件，經本院於民國96年6 月11
日言詞辯論終結，判決如下：
    主      文
確認被告佳神股份有限公司與被告戊○間，就坐落屏東縣萬丹鄉
○○段八○地號土地所設定之抵押權（屏東縣屏東地政事務所民
國八十七年四月二十四日收件、屏東字第○八三一九號、登記日
期：民國八十七年四月二十七日、權利價值：新台幣伍佰萬元）
，及所擔保之債權不存在。
被告丁○○應將上開土地之抵押權登記（屏東縣屏東地政事務所
民國八十八年十二月二十三日收件、屏東字第二五三八三○號、
登記日期：民國八十八年十二月二十八日、權利價值：新台幣伍
佰萬元）予以塗銷。
訴訟費用由被告負擔。
    事實及理由
一、本件被告經合法通知，均未於最後言詞辯論期日到場，核無
    民事訴訟法第386 條所列各款情形，爰依原告之聲請，由其
    一造辯論而為判決。
二、按確認法律關係之訴，非原告有即受確認判決之法律上利益
    者，不得提起之，民事訴訟法第247 條前段定有明文。而該
    條所謂即受確認判決之法律上利益，係指因法律關係之存否
    不明確，致原告在私法上之地位有受侵害之危險，而此項危
    險得以對於被告之確認判決除去之者而言（最高法院42年台
    上字第1031號判例意旨參照）。查被告戊○曾於民國87年4
    月27日，將坐落屏東縣萬丹鄉○○段80地號土地（下稱系爭
    土地），設定抵押權登記予被告佳神股份有限公司（下稱佳
    神公司），被告佳神公司嗣於88年12月28日將該抵押權讓與
    被告丁○○，有土地登記申請書2 份及抵押權設定契約書、
    他項權利移轉契約書各1 份附卷可稽。是如不許原告訴請確
    認被告戊○與佳神公司間上開抵押權與所擔保之債權不存在
    ，將影響原告聲請拍賣系爭土地之受償與分配權益，有侵害
    其私法上地位之危險。而此危險得以確認之訴排除，是原告
    提起本訴自有確認之法律上利益，合先敘明。
三、原告起訴主張：系爭土地原為訴外人即債務人李良吉所有，
    詎李良吉意圖脫產，於86年12月8 日將系爭土地以贈與為原
    因，移轉登記予其妻即被告戊○，經原告訴請塗銷所有權移
    轉登記，業由本院以94年度訴字第183 號判決原告勝訴確定
    ，現系爭土地已回復登記為李良吉所有。惟被告戊○竟於87
    年4 月27日，將系爭土地設定抵押權登記予被告佳神公司，
    被告佳神公司復於88年12月28日將該抵押權讓與被告丁○○
    ，權利價值均為新台幣（下同）500 萬元。按當事人主張有
    金錢借貸關係存在者，須就其發生所須具備之特別要件即金
    錢之交付與借貸意思表示相互一致負舉證責任，又本票為文
    義證券及無因證券，本票上權利係依本票文義而發生，與其
    基礎之原因關係各自獨立，本票上權利之行使，不以其原因
    關係存在為前提，尚難因執有本票，即得證明其所主張之原
    因關係為存在。另交付金錢之原因多端，或為買賣，或為贈
    與，或因其他之法律關係而為交付，非謂一有金錢之交付，
    即得推論授受金錢之雙方即屬消費借貸關係。若僅證明有金
    錢之交付，未證明借貸意思表示互相一致者，尚不能認有金
    錢借貸關係存在（最高法院92年台上字第557 號、90年台上
    字第8 號判決可參）。故尚難因被告丁○○提出本票即謂被
    告佳神公司與戊○間有消費借貸關係存在。次按一般抵押權
    ，必先有被擔保之債權存在，而後抵押權始得成立。觀之被
    告丁○○所提之本票，本票總額為520 萬元，與抵押權登記
    之擔保金額500 萬元不符，可見該抵押權所擔保之債權並非
    其所提之本票債權；況被告佳神公司、丁○○均無法證明交
    付借款之事實。是無法證明被擔保之債權存在，其抵押權自
    失所附麗而無法成立。又縱抵押權所擔保之債權確為本票債
    權，然依本票所示，發票日為86年1 月10日、86年6 月14日
    、86年10月14日、87年1 月14日，持票人未於發票日起3 年
    內對發票人請求，依票據法第22條規定，其對發票人之請求
    權已因時效完成而消滅，而其又未於請求權時效完成後5 年
    內未實行其抵押權，依民法第880 條規定，其抵押權已消滅
    而不存在，為此提起本訴等語，並聲明如主文第1 、2 項所
    示。
四、被告丁○○則以：我是從被告佳神公司受讓債權，是何種原
    因關係不清楚，但因本票為無因證券，故抵押權不受影響等
    語置辯。被告佳神公司、戊○經合法通知，均未於言詞辯論
    期日到場，亦未提出書狀作何聲明或陳述。
五、原告主張系爭土地原為訴外人即債務人李良吉所有，詎李良
    吉意圖脫產，於86年12月8 日將系爭土地以贈與為原因，移
    轉登記予其妻即被告戊○，經原告訴請塗銷所有權移轉登記
    ，業由本院以94年度訴字第183 號判決原告勝訴確定，現系
    爭土地已回復登記為李良吉所有。惟被告戊○竟於87年4 月
    27日，將系爭土地設定抵押權登記予被告佳神公司，被告佳
    神公司復於88年12月28日將該抵押權讓與被告丁○○，權利
    價值均為500 萬元等事實，業據提出上開民事判決、確定證
    明書、土地登記簿謄本等文件為證，復經本院依職權調取上
    開2 次抵押權設定登記資料查閱屬實，且為被告所不爭執，
    堪信為真實。
六、按當事人主張有利於己之事實者，就其事實有舉證之責任，
    民事訴訟法第277 條前段定有明文。次按普通抵押權於設定
    之前或同時，必有該抵押權擔保之債權存在，且無論擔保債
    權屬於何種債權，均應就其債權種類、數額以及債務人為何
    人，於抵押權設定登記時，一併登記之，經依法登記後，始
    生物權之效力，此乃基於抵押權之特定原則與不動產物權變
    動之公示原則使然（參照謝在全著，民法物權論《中》93年
    8 月修訂三版第420 、421 頁）。經查，依卷附土地登記謄
    本與土地登記資料所載，系爭抵押權均為普通抵押權，但均
    未登記債權之種類，已與前述抵押權之特定原則與不動產物
    權變動之公示原則有違。再觀之卷附本票4 張所示（見第22
    、23頁），其票面金額合計為520 萬元，與抵押權設定之權
    利金額500 萬元並不相符，難認該抵押權所擔保之債權為本
    票債權。而迄至本件言詞辯論終結前，被告均未提出任何可
    證明為系爭抵押權所擔保債權之證據，故難謂擔保債權存在
    。再按抵押權為擔保物權，具有從屬性，倘無所擔保之債權
    存在，抵押權即無由成立，自應許抵押人請求塗銷該抵押權
    之設定登記（最高法院84年台上字第167 號裁判要旨可參）
    。是依抵押權之從屬性，上開2 次抵押權均無由成立。
七、綜上所述，被告顯無法就系爭土地上開抵押權所擔保之債權
    存在一節舉證證明，則依抵押權之從屬性，上開抵押權均無
    由成立。從而，原告提起本件訴訟，請求確認被告佳神公司
    與戊○間，就系爭土地所設定之抵押權，及所擔保之債權不
    存在，暨被告丁○○應將系爭土地之抵押權登記予以塗銷，
    均屬有據，應予准許。
八、本件為判決之基礎已臻明確，兩造其餘攻擊、防禦方法及提
    出未經援用之舉證，經本院審酌核與判決結果無影響，均不
    一一論駁，末此指明。
九、結論：本件原告之訴為有理由，依民事訴訟法第385 條第1
    項前段、第78條、第85條第1 項前段，判決如主文。
中　　華　　民　　國　　96　　年　　6 　　月　　25　　日
                    民事第一庭  法　官　張以岳
以上正本係照原本作成。
如不服本判決，應於送達後20日內，向本院提出上訴狀並表明上
訴理由，如於本判決宣示後送達前提起上訴者，應於判決送達後
10日內補提上訴理由書（須附繕本）。
                                書記官　林志憲
中　　華　　民　　國　　96　　年　　6 　　月　　25　　日
